【裁判字號】    95,台上,5739
【裁判日期】    951019
【裁判案由】    凌虐部屬致人於死
【裁判全文】
最高法院刑事判決            九十五年度台上字第五七三九號
上  訴  人  甲○○
                    2號
選任辯護人王炳輝律師
          吳瑞堯律師
上列上訴人因凌虐部屬致人於死案件，不服國防部最高軍事法院
中華民國九十二年十月九日上訴審判決（九十二年度忠判字第０
一九號，起訴案號：國防部高等軍事法院檢察署九十一年度愛偵
字第００九號），提起上訴，本院判決如下：
    主  文
上訴駁回。
    理  由
按刑事訴訟法第三百七十七條規定，上訴於第三審法院，非以判
決違背法令為理由，不得為之。又軍事審判案件，不服最高軍事
法院之上訴審判決，得以原判決違背法令為理由，向本院提起上
訴，並準用刑事訴訟法關於上訴第三審之規定，軍事審判法第一
百八十一條第四項、第二百零六條第一項但書定有明文。是軍事
審判案件，向本院提起第三審上訴，同應以原判決違背法令為理
由，係屬法定要件。如果上訴理由書狀並未依據卷內訴訟資料，
具體指摘原判決不適用何種法則或如何適用不當，或所指摘原判
決違法情事，顯與法律規定得為第三審上訴理由之違法情形，不
相適合時，均應認其上訴為違背法律上之程式，予以駁回。本件
上訴人甲○○上訴意旨略稱：(一)、上訴人係陸軍明德訓練班上校
班主任，為現役軍人，縱有觸犯陸海空軍刑法第四十四條之長官
凌虐部屬（致人於死）罪或刑法第一百二十六條之凌虐人犯（致
人於死）罪情事，依陸海空軍刑法第一條：「現役軍人犯本法之
罪者，依本法處罰」之規定，自應逕依該陸海空軍刑法處罰，「
此與同時有數法條可以適用，而應擇一適用之法條競合有別」，
乃原判決理由欄竟載為：「核其所為，分別構成陸海空軍刑法第
四十四條第一項前段……刑法第一百二十六條第一項凌虐人犯三
罪及同條第二項前段凌虐人犯因而致人於死罪」，顯有判決不適
用法則或適用不當之違誤。(二)、刑法第十一條規定：「本法總則
於其他法令有刑罰之規定者，亦適用之。但其他法令有特別規定
者，不在此限。」係指刑法得適用於其他刑罰法令者，應僅以總
則編為限，而不及於分則規定，最高法院二十九年非字第六八號
、三十年非字第一九號、四十四年台上字第三四四號判例意旨，
即本此見解。原判決認定上訴人對於所轄明德訓練班學生，「為
有命令權，且職務在上之長官，亦係依據法令從事於公務之人員
……竟假借其（為）班主任（之）權力，……予以禁錮及沙包負
重凌虐」，卻「適用（陸海空軍刑法）長官凌虐部屬致人於死罪
，與陸海空軍刑法第七十六條第一項第二款、刑法第一百三十四
條前段……」論處，其適用法則，明顯不當。(三)、刑法第三百零
二條第一項之罪，係指私人以不法手段束縛他人行動自由者而言
。本件之被害人即頑劣士兵林芳頊、紀意祥、林志明、黃建豪，
均係經「核定延長禁閉處分」，而執行於明德訓練班之依法拘禁
之人，上訴人為班主任，乃依法執行限制其等之行動自由，自無
成立該罪之餘地，原判決竟以該罪相繩，亦有判決適用法則不當
之違誤。(四)、（修正前）刑法所稱之牽連犯，必其方法或結果有
關之二行為均構成犯罪，始克成立。倘其中之一不能認為犯罪者
，即無牽連犯可言。上訴人實無以「非法剝奪人之行動自由」之
犯罪情事，原判決認上訴人應成立剝奪行動自由罪及長官凌虐部
屬致人於死罪之牽連犯，於法自屬可議。(五)、手銬、腳鐐乃一般
之戒具，沙包亦屬訓練工具，上訴人以之加諸被害人等身上，用
意純出於教化，而非凌虐，此由上訴人一天進入禁閉室六次巡視
，可見對於被害人等之身體狀況至為關心，客觀以言，該禁閉室
既有嚴密組織及人員配置，各輪值官兵倘能忠實執行任務，一遇
緊急狀況，立即層報上級，並採取緊急處置，當能預防不幸事故
發生。本件不幸事故之所以發生，乃因戒護憲兵郭至昌通報戰情
官周佑轉知醫官湯其暾之過程中，或未嚴守崗位，或未察覺事態
嚴重，而遲誤轉達，未能及時救治所致。原審既未審酌上訴人並
無凌虐之主觀犯意，復未於判決內說明上訴人能夠預見不幸結果
之理由，且未詳查該不幸結果，是否因周佑匿未轉達，延誤處置
所致之因果關係，及說明何以不調查郭至昌、周佑、楊尹妤（行
政士）所供齟齬之實情，與傳喚傳令兵楊策明查證之理由，遽行
認定上訴人應負加重結果犯之刑責，顯違經驗法則、論理法則，
並有判決不備理由及應於審判期日調查之證據而未予調查之違法
云云。惟查：(一)、證據之取捨、證明力之判斷及事實之認定，係
屬事實審法院自由判斷之職權，此項職權之行使，倘不違背客觀
存在，一般人基於日常生活經驗均不致有所懷疑及論理上一定之
法則，即不容當事人依其主觀意見，任意指摘為違法，而資為上
訴第三審之適法理由。本件原判決係依憑上訴人坦承假借其為班
主任之權力，命令戒護憲兵排長與兵員，對於被害人林芳頊等四
人施加手銬、腳鐐及負重沙包，並以紗布塞入林芳頊口內，再以
透明膠帶封嘴，且謂未得其同意，不准鬆綁，致林芳頊體力透支
休克死亡之部分自白；共犯即憲兵軍官、士兵葉正雄、陳昭偉、
曾國祥、謝宗霖、郭至昌、王士中之供述；證人即其等部隊同袍
陳志盛、湯其暾、黃文興、吳太平、周佑、楊尹妤之供證；被害
人林志明、黃建豪、紀意祥之指訴；案發時之禁閉室監視錄影帶
、林芳頊死亡相片、相驗報告表、勘驗筆錄、法醫鑑定書、解剖
鑑定報告、現場圖、現場相片、手銬、腳鐐、沙包相片；復參以
林芳頊身體羸弱、人格異常，未受特殊體能訓練，客觀而言，長
時間經以大字型固定站立，更身負三十三公斤沙包，當足造成身
體、健康戕害，甚或耗盡體力死亡，另衡諸被害人等四人，遭受
手銬、腳鐐固定、沙包加身，小便就地連衣解放，堪認違反人道
，達於凌辱虐待程度之情況等證據資料，因而撤銷初審之科刑判
決，改判依行為時法及裁判時法，並依法條競合、想像競合及牽
連犯之法律關係，從一重仍論處上訴人共同長官凌虐部屬致人於
死罪刑（處有期徒刑七年二月）。對於上訴人所為伊所轄之明德
訓練班，乃特殊單位，專收已為部隊及父母所放棄之人員，手銬
、腳鐐、沙包實屬常用之訓練工具，執行時，禁閉室內外均有戒
護憲兵軍士官多人，更有監視器之配置，此次係因被害人等集體
拒絕操課，伊為免擴大衍生暴動，始下令施教，主觀上無凌虐犯
意，客觀上亦未達凌虐程度，既有安全戒護措施，當有「信賴原
則」適用，林芳頊之死亡，實因戒護兵未及時上報、戰情官擅離
職守、醫官誤判林芳頊體能，致延誤急救等偶然條件介入，要與
伊之行為不具相當因果關係，況伊於事發之初，即委請陸軍總部
軍紀監察處長黎益繁上校代傳訊息，應符自首規定云云之辯解，
如何係飾卸之詞，不足採信，亦依卷內證據資料逐一指駁說明。
所為之事實認定及得心證理由，俱有卷內各證據資料可稽，自形
式上審查，並未違背客觀存在之經驗法則與論理法則。原判決係
以被害人等四人遭上訴人下令分別以手銬、腳鐐禁錮在隔離室內
牆扣環及禁閉室鐵製柵門上，殊屬逾越原有之禁閉處分職權範圍
，被害人等之行動自由顯受非法剝奪，應成立刑法第一百三十四
條前段、第三百零二條第一項之公務員假借職務上之權力，以其
他非法方法剝奪人之行動自由罪（贅引陸海空軍刑法第七十六條
第一項第二款法條），因四人之自由法益受侵害，觸犯四個同種
（妨害自由）罪名，為想像競合犯，應從一重處斷。復以上訴人
之凌虐行為，侵害黃建豪、紀意祥、林志明、林芳頊之個人與國
家重疊性法益，觸犯數罪名（其中前三人部分為同種罪名），亦
為想像競合犯，然因法條規定錯綜複雜，同時符合陸海空軍刑法
第四十四條之長官凌虐部屬（林芳頊部分並有「致人於死」之加
重結果）罪及同法第七十六條第一項第二款、刑法第一百二十六
條之凌虐人犯（林芳頊部分同有「致人於死」之加重結果）罪，
為法條競合，應依特別法優於普通法原則，適用「長官凌虐部屬
致人於死罪論科」。再與上揭妨害自由（公務員假借職務上之權
力，以其他非法方法剝奪人之行動自由）罪，依牽連犯關係，從
一重以長官凌虐部屬致人於死罪處斷。所持法律見解，並無不合
。上訴意旨予以割裂觀察，並引用本院有關刑法第十一條規定，
卻與本件情形不同之上揭判例數則，指摘原判決不適用法則或法
則適用不當，殊屬誤會，要難認屬合法之上訴理由。(二)、刑事訴
訟法第三百七十九條第十款所稱應調查之證據，係指與待證事實
有重要關係，在客觀上認為有調查之必要性，足為認定事實、適
用法律之基礎者而言。倘事實業臻明確，即毋庸為無益之調查，
要無證據調查職責未盡之違法可言。原審既綜合調查所得之各項
直接及間接證據，本於經驗法則與論理法則而為判斷、認定，事
證已臻明確，自無再傳喚楊策明到庭調查之必要，雖未於判決內
說明毋庸傳喚調查之理由，而有微疵，但於判決本旨尚無影響，
亦難認有應於審判期日調查之證據而未予調查之違失，依刑事訴
訟法第三百八十條規定意旨，不能資為上訴第三審之適法理由。
其餘上訴意旨，置原判決已明白論斷之事項於不顧，就原審採證
認事職權之適法行使，任意指摘為違法，且猶為單純事實上之爭
執，尚難認為已具備合法上訴第三審之形式要件。依上說明，應
認其上訴為違背法律上之程式，予以駁回。
據上論結，應依軍事審判法第二百零六條第一項，刑事訴訟法第
三百九十五條前段，判決如主文。
中    華    民    國  九十五  年    十    月   十九   日
                      最高法院刑事第八庭
                          審判長法官  張  淳  淙
                                法官  劉  介  民
                                法官  張  春  福
                                法官  洪  昌  宏
                                法官  蔡  彩  貞
      本件正本證明與原本無異
                                      書  記  官
中    華    民    國  九十五  年    十    月  二十四  日
                                                      Ｋ


司法院資訊處製作；財團法人民間司法改革基金會備份。
